【裁判字號】    92,台上,363
【裁判日期】    920227
【裁判案由】    清償債務
【裁判全文】
最高法院民事判決                                九十二年度台上字第三六三號
    上  訴  人  甲○○
    訴訟代理人  林菊芳律師
                李蓓律師
    被 上訴 人  新光人壽保險股份有限公司
    法定代理人  吳東進
    訴訟代理人  黃訓章律師
右當事人間請求清償債務事件，上訴人對於中華民國九十年九月十一日台灣高等法院
第二審判決（九十年度重上字第一六二號），提起上訴，本院判決如左：
    主  文
原判決除假執行部分外廢棄，發回台灣高等法院。
    理  由
本件被上訴人主張：第一審共同被告鄒錦章於民國八十年八月三十日向伊借款新台幣
（下同）三億八千萬元，約定期限三年，利息按年息百分之十‧七五計算，如遲延償
還本息，逾期在六個月以內者，按原利率百分之十，逾期超過六個月者，按原利率百
分之二十加付違約金。上訴人除與伊約定願就上開借款中之二億八千萬元負連帶保證
責任外，尚與鄒錦章於八十年八月二十九日共同簽發面額二億八千萬元、八十三年八
月三十日到期、利息按年息百分之十‧七五計算之本票（下稱系爭本票）交與伊，作
為屆期清償上開部分借款之用。詎借款到期，鄒錦章並未清償，經伊提示系爭本票，
亦不獲付款，行使抵押權後，僅獲償部分本息，仍欠本金一億零五百三十八萬九千五
百九十二元，及自八十六年十月三十一日起之利息及違約金，未獲清償等情，依連帶
保證及票據關係，求為命上訴人給付伊一億零五百三十八萬九千五百九十二元，及自
八十六年十月三十一日起至清償日止按年息百分之十‧七五計算之利息，暨按該利率
百分之二十加付違約金之判決。嗣於第一審判決其敗訴，提起上訴後，於原審審理中
，追加本於票據法第二十二條第四項規定而為本件之請求（未繫屬本院者，不予贅敘
）。
上訴人則以：伊就系爭借款為保證時，於約定書上特別註明鄒錦章所提供台中市○區
○○○段八二五地號土地及同段九二九三至九二九六建號房屋（下稱系爭房地）之抵
押物，應優先用以清償伊所保證之二億八千萬元本息，並於保證書上記載保證部分即
係鄒錦章以系爭房地抵押借款之二億八千萬元本息等語，系爭房地經被上訴人聲請拍
賣，所得價金扣除執行費、土地增值稅後，尚餘二億九千八百二十八萬零七百九十六
元，足以清償伊所保證之債務，被上訴人不得再請求伊負連帶保證責任。又系爭本票
之到期日係八十三年八月三十日，被上訴人迄今始請求給付票款，已逾票據法第二十
二條第一項規定之三年時效期間，伊得拒絕給付等語，資為抗辯。
原審廢棄第一審所為上訴人勝訴之判決，改判如被上訴人上述聲明，係以：被上訴人
主張之事實，業據提出借據、保證書、本票、分配表等件為證。上訴人雖抗辯另有簽
訂約定書，載明拍賣抵押物之價款優先清償伊所保證之二億八千萬元債務云云，但為
被上訴人所否認，證人即當時任職被上訴人承保科副組長之馮興康亦證稱上訴人並未
簽訂約定書等語，上訴人所舉證人劉益民證稱上訴人當時有立約定書，內容與保證書
差不多，沒有其他特別約定等語，與上訴人上開抗辯相左，無從為其有利之認定。上
訴人所立之保證書記載其保證部分為鄒錦章以系爭房地抵押借款之二億八千萬元、利
息、遲延利息、違約金及各項費用，並不意謂系爭房地拍賣所得價金，應優先清償二
億八千萬元之借貸債務。又鄒錦章係向被上訴人借款三億八千萬元，被上訴人已將該
款一次撥入鄒錦章之帳戶，債務雖僅一宗，然上訴人只就其中二億八千萬元負連帶保
證責任，其餘一億元非其保證範圍，而鄒錦章與被上訴人並無清償順序之約定，自應
類推適用民法第三百二十一條、第三百二十二條第二款規定，即二億八千萬元及一億
元之債務均已屆清償期，以擔保最少之一億元部分儘先抵充。系爭房地拍賣所得價金
，優先清償一億元部分之債務後，被上訴人尚有一億零五百三十八萬九千五百九十二
元之借款及自八十六年十月三十一日起之利息暨違約金未獲清償。至上訴人抗辯被上
訴人就系爭本票之票款請求權已罹於時效消滅乙節。查被上訴人係於八十三年八月三
十日提示系爭本票，不獲付款，其就其中一千五百萬元票款部分，已於八十五年十月
十九日聲請假扣押，依民法第一百二十九條第二項第五款規定，自生中斷時效之效力
，其餘部分之票款，上訴人為時效抗辯，固為可採，但其為連帶保證人，受有利益，
被上訴人依票據法第二十二條第四項規定請求償還，自屬有據。綜上所述，被上訴人
依連帶保證及票據法律關係，暨利益償還請求權，請求上訴人給付一億零五百三十八
萬九千五百九十二元，及自八十六年十月三十一日起至清償日止，按約定年息百分之
十‧七五計算之利息，暨按上開利率百分之二十計算之違約金，為有理由，應予准許
等詞，為其判斷之基礎。
按民法第三百二十一條、第三百二十二條關於清償抵充之規定，於一人負擔數宗給付
種類相同之債務，如其所提出之給付，不足清償全部債務時，始有適用。查系爭房地
經拍賣所得價金，不足以清償鄒錦章所欠被上訴人三億八千萬元借款之全部債額，為
原審確定之事實，惟原審既認定鄒錦章所負擔之是項借款債務，係屬一宗，自無上開
規定之適用。乃原審竟以上訴人只就其中二億八千萬元負連帶保證責任，而謂應類推
適用上開規定，認拍賣所得價金應儘先抵充上訴人未負保證責任之其餘一億元部分債
務，於法尚有未合。次查上訴人所立保證書記載：「本人連帶保證人連帶保證部分為
鄒錦章以台中市○區○○○段八二五地號土地及台中市同段九二九三、九二九四、九
二九五、九二九六建號房屋抵押借款二億八千萬元正，及借款利息、遲延利息、違約
金及各項費用」等語（見一審卷第十四頁），其真意似為上訴人僅於以系爭房地抵押
借款之二億八千萬元範圍內負連帶保證責任。果爾，系爭房地業經被上訴人聲請拍賣
，被上訴人應於就系爭房地拍賣所得價金受償不足二億八千萬元時，始得就不足部分
請求上訴人負連帶保證責任。原審就系爭房地拍賣所得價金究為若干？是否已足清償
上訴人所保證之二億八千萬元債務，均未調查審認，遽認上訴人仍應負連帶保證責任
，不無可議。末查，被上訴人已自承：上訴人簽發系爭本票交伊，係備以清償其所保
證之二億八千萬元借款債務等語（見一審卷第八頁），則上訴人所保證之二億八千萬
元借款債務如已清償，被上訴人即不得再行使系爭本票上之權利。系爭房地拍賣所得
價金是否足以清償上訴人所保證之二億八千萬元債務，既尚待查明，原審遽認被上訴
人得行使系爭本票上之權利或行使利益償還請求權，亦嫌速斷。上訴論旨，指摘原判
決為不當，求予廢棄，非無理由。
據上論結，本件上訴為有理由，依民事訴訟法第四百七十七條第一項、第四百七十八
條第一項，判決如主文。
中      華      民      國    九十二    年      二      月    二十七    日
                              最高法院民事第三庭
                                  審判長法官  林  奇  福
                                        法官  陳  國  禎
                                        法官  李  彥  文
                                        法官  陳  重  瑜
                                        法官  楊  鼎  章
      右正本證明與原本無異
                                              書  記  官
中      華      民      國    九十二    年      三      月     十四     日


司法院資訊處製作；財團法人民間司法改革基金會備份。
